【裁判字號】    89,上國更(一),1
【裁判日期】    890516
【裁判案由】    國家賠償
【裁判全文】
臺灣高等法院臺南分院民事判決  八十九年度上國更(一)字第一號  Ｅ
      上  訴  人  雲林縣斗六市公所
      法定代理人  甲  ○  ○
      訴訟代理人  簡  承  佑  律師
                  張  智  學  律師
      被  上訴人  丙  ○  ○  .
                  乙  ○  ○  .
      右二人共同
      訴訟代理人  林  重  仁  律師
右當事人間請求國家賠償事件，上訴人對於臺灣雲林地方法院中華民國八十七年五月
十二日八十七年國字第一號第一審判決提起上訴，經最高法院發回更審，本院判決如
左：
      主      文
原判決關於命上訴人給付部分，及該部分假執行之宣告，暨訴訟費用之負擔（除確定
部分外）均廢棄。
右廢棄部分，被上訴人在第一審之訴及假執行之聲請均駁回。
第一審（除確定部分外）、第二審及發回前第三審訴訟費用，由被上訴人負擔。
      事      實
甲、上訴人方面：
  一聲明：求為判決：
    (一)原判決廢棄。
    (二)駁回被上訴人在第一審之訴，及假執行之聲請。
    (三)如受不利之判決，願供擔保，請准宣告免為假執行。
  二陳述：除與原判決記載者相同，予以引用外，補稱：
    (一)所謂賠償義務機關有爭議，係指被請求賠償損害之機關有二個以上，而對於損
      害賠償責任之分擔比例發生爭執，或兩個機關均否認有損害賠償責任之場合而
      言。另國家賠償法第九條第二項對依國家賠償法第三條第一項請求損害賠償者
      ，規定以該公共設施之設置或管理機關為賠償義務機關，其所稱「管理機關」
      ，應指法律所定之管理機關或依法律代為管理之機關而言。
    (二)按公路主管機關、在縣（市）為縣（市）政府；縣、鄉道○縣○路主管機關管
      理此觀公路法第三條及第六條第三項之規定自明，縣政府對所屬鄉道○路應負
      責養護，此為台灣省鄉道○路工程管理辦法第十六條及公路修建養護管理規則
      第六條第一項定有明文。復鄉道因設置或管理欠缺發生國家賠償責任時，縱有
      縣政府委託鄉（鎮、市）公所養護之事實，應屬行政官署內部權責委任事項，
      為使人民易於明瞭索賠對象，自應以法定管理機關縣政府為賠償義務機關，俾
      符合國家賠償法第九條之立法精神，足見鄉道修建、養護之法定管理機關為縣
      政府，此有法務部七十七年八月五日法（）律決字第一二九九一號函、台灣
      省政府八九府法一字第０一一九九三號函文附卷足稽。
    (三)而本案發生地點在雲林縣斗六市○○路榴南橋，該橋樑之路段屬「雲五五線道
      路」，位於斗六市都市計畫區域外，該橋樑為鄉鄉橋樑，是以，揆諸
      前揭法規、台灣省政府函文等，足見本件發生地之橋樑之法定管理機關為雲林
      縣政府應無疑義。抑且，本件與首揭賠償義務機關有爭議之情形不同。準此，
      本件賠償義務機關為雲林縣政府，甚為明確，毋庸上級機關另行確定之必要。
    (四)縱使鈞院仍認本件應依國家賠償法第九條第四項之規定應經上級機關確定賠償
      義務機關，然本件經台灣省政府八九府法一字第０一一九九三號函文說明第三
      點中明確指出：為貫徹國家賠償法第九條之立法精神，並利民眾明瞭索賠之對
      象，法務部七十七年八月五日法（）律決字第一二九九一號函釋及八十八年
      九月七日法（）律字第０三四四七０號函釋，均認為應以法定管理機關為賠
      償義務機關，另最高法院七十八年台上字第五八八號判決，亦有相同之意旨等
      語，足見台灣省政府已明確確定本件之賠償義務機關為雲林縣政府。
  三證據：援用歷審所提證據。
乙、被上訴人方面：
  一聲明：求為判決駁回上訴。
  二陳述：除與原判決記載相同者，予以引用外，補稱：
    (一)本件賠償義務機關之認定，業經上訴人之上級機關雲林縣政府以八十六年九月
      十七日八六府秘法字第八六○○○四八○六五號函行文上訴人表示上訴人為賠
      償義務機關，上訴人並以賠償義務機關名義於八十六年十二月八日以八六斗六
      市秘字第三二一九五號函檢送拒絕賠償理由書（八六年法賠第一號）予被上訴
      人，回復被上訴人之國家賠償請求書，足證上訴人為賠償義務機關無疑。
    (二)本件被上訴人丙○○、乙○○無固定工作，以打零工為生，乙○○名下並無任
      何不動產，丙○○名下僅有坐落雲林縣斗六市○○○段八○五之一二地號、地
      目建、面積○‧○○九二公頃土地及其上建物建號二○九號門牌號碼雲林縣斗
      六市○○路一一五之七號，惟上開不動產設定新台幣三百六十萬元抵押權予訴
      外人羅榮貴，並於八十七年二月五日遭債權人第一商業銀行股份有限公司聲請
      法院查封，足見被上訴人並無維持生活之能力。
  三證據：援用歷審所提證據。
丙、本院依職權函請台灣省政府查覆雲林縣斗六市○○路榴南橋之修建、養護、管理
    機關及國家賠償責任義務機關。
      理      由
一、本件被上訴人起訴主張：上訴人為雲林縣斗六市縣榴南橋之管理機關
    ，對於該橋護欄橫桿斷落，未予修護，復未設置安全警示措施，顯未善盡管理人
    之責任，致伊子羅任銘於民國八十六年七月十八日下午三時許，騎腳踏車行經該
    橋時跌落橋下淹斃，上訴人應負損害賠償責任等情，依國家賠償法第三條規定，
    求為命上訴人給付被上訴人丙○○新台幣（下同）一百十萬三千六百二十九元；
    被上訴人乙○○一百零二萬七千三百十九元，及均自八十七年一月二十一日起至
    清償日止之法定遲延利息之判決（被上訴人逾此範圍之請求，經第一審為其敗訴
    之判決，未據其聲明不服）。
    上訴人則以：伊非管理機關，被上訴人不得請求伊賠償，且被害人羅任銘冒雨騎
    車遊蕩，致跌落橋下淹斃，應負重大過失責任，被上訴人為其法定代理人亦應負
    監護不週之疏失責任等語，資為抗辯。
二、本件被上訴人主張彼等之子羅任銘於八十六年七月十八日下午三時許，騎腳踏車
    行經雲五五線縣道之斗六市○○路榴南橋時遭強風吹落橋下溺斃一節，有相驗屍
    體證明書、目擊證人陳張金雲警訊筆錄、現場照片二張（均影本）在卷可憑（原
    審卷第八、十六、十七頁），復為上訴人所不爭執，自堪信為真實。
三、本件被上訴人主張應由上訴人依國家賠償法第三條第一項規定賠償其損害，惟上
    訴人否認為賠償義務機關，本院查：
  (一)按依國家賠償法第三條第一項請求損害賠償者，以該公共設施之設置或管理機關
    為賠償義務機關，同法第九條第二項有明文規定。此所稱「管理機關」，應指法
    律所定之管理機關或依法律代為管理之機關而言。按公路主管機關．．在縣（市
    ）為縣（市）政府；又縣、鄉道○縣○路主管機關管理；．．縣道或鄉道之養護
    ，由該管公路主管機關辦理，公路法第三條、第六條第三項、第二十六條前段分
    別定有明文。縣政府對所屬鄉道○路應負責養護；又公路規劃、修建及養護，縣
    、鄉道由縣（市）政府辦理；台灣省鄉道○路工程管理辦法第十六條、公路修建
    養護管理規則第六條亦有明文規定。故因鄉道之設置或管理欠缺發生國家賠償責
    任時，應由為法定管理機關之縣政府為賠償義務機關。
  (二)本件上訴人主張系爭雲五五線縣道之斗六市○○路榴南橋，其法定主管機關及管
    理養護機關為雲林縣政府，應可採信。故本件被上訴人依國家賠償法第三條第一
    項請求國家賠償，應以雲林縣政府為賠償義務機關。
  (三)被上訴人雖主張上訴人為事實上之管理機關，惟為上訴人所否認。經查：
    1.系爭斗六市○○路榴南橋因雲五五線縣道拓寬，剩下該榴南橋狹窄、老舊，護
      欄撞毀，已成危橋，經該市榴南里里長林榮發於八十五年二月十七日建請斗六
      市公所儘速辦理拓寬等情，固有被上訴人提出雲林縣斗六市八十五年度第一次
      里長業務會報建議事項報告表影本一紙在卷可稽（見原審卷第十一頁）。惟查
      斗六市榴南橋是屬雲五五線縣道上之穚樑，而該五五線道路擴寬工程，經雲林
      縣政府分二期辦理，第一期自溪洲里竹圍子部落至榴南段，於七十九年發包，
      因用地未依規定取得，無法施工，經承包商訴請解約後，由雲林縣政府賠款了
      事後，至今尚未施工，第二期自榴南里至梅林里段，由雲林縣政府發包施工後
      ，工程已於八十三年十一月十八日完工，惟全線兩期道路工程尚未全部完工，
      該榴南橋並未交由上訴人接管維護，有上訴人提出之另案原審法院八十年度訴
      字第七五號、本院八十一年度上字第四０號民事判決及上訴人致雲林縣政府八
      十六年十月九日斗六市秘字第二六六九七號覆函可稽（見原審卷第四一至四三
      、七一至八三頁）。又雲林縣政府雖曾以八十五年四月二十五日八五府建土字
      第四九五號函復斗六市公所略以：「貴所申請八四年度鄉道○村里道路老舊橋
      樑整建工程雲五五線大承橋改建工程補助款乙案，本府同意撥付，款由本府財
      政局支付課逕撥貴所公庫，本工程業已全部完工結案，俟後請注重管理維護工
      作」（見本院卷第三四頁），然斗六市榴南橋迄八十六年七月十八日仍未改建
      拓寬，致發生本件事故，其後並有里長以該橋為危橋建請改建拓寬，故該函所
      謂「本工程業已全部完工結案，俟後請注重管理維護工作」，應不包括尚未改
      建之系爭榴南橋部分。故自難以上訴人轄屬榴南里建請儘速辦理拓寬，即上訴
      人為事實上之管理機關。
    2.上訴人為地方自治機關，有關轄屬居民之生命、財產安全，自應儘力防護。故
      上訴人於本件事故發生後，爭取經費改建以配合雲五五線之拓寬前，於年度經
      費項下撥款增設安全護欄，固有上訴人提出其八十六年七月二十四日八六斗六
      市工字第一八七八０號函、斗六市榴南里楓樹湖湖南溪暴漲會勘紀錄、八十六
      年七月十九日斗六市公所工務課簽呈一紙、估價單一紙（均為影本）可稽（見
      同上卷第八四至九十頁），依上揭簽呈由主任秘書邱燻簽擬：該榴南橋老舊
      ，宜爭取經費改建以配合雲五五線之拓寬，免造成瓶頸等語，並由斗六市市長
      甲○○批示：．．該橋已爭取經費改建，未改建前宜增設安全護欄等語。上訴
      人既在為防護轄屬榴南里居民安全，而在本件「事故發生後」增設榴南橋安全
      護欄，更不得指上訴人為斗六市○○路榴南橋之為「事故發生時」事實上管理
      機關。
    3.又受委託行使公權力之團體，其執行職務之人，及受委託行使公權力之個人本
      件鄉道因設置或管理欠缺發生國家賠償責任時，縱有縣政府委託鄉（鎮、市）
      公所養護之事實，應屬行政官署內部權責委任事項，為使人民易於明瞭索賠對
      象，自應以法定管理機關縣政府為賠償義務機關，俾符合國家賠償法第九條之
      立法精神，有法務部七十七年八月五日法七七律決字第一二九九一號函附卷可
      查。
    4.本件上訴人轄屬里民雖建請拓寬系爭榴南橋，上訴人在事故後並爭取經費改建
      ，亦不能認上訴人為系爭斗六市○○路榴南橋之事實上管理機關。
  (四)上訴人雖以本件事故之賠償義務機關，業經上訴人之上級機關雲林縣政府以八十
    六年九月十七日八六府秘法字第八六○○○四八○六五號函，表示上訴人為賠償
    義務機關；上訴人並以賠償義務機關名義於八十六年十二月八日以八六斗六市秘
    字第三二一九五號函檢送拒絕賠償理由書（八六年法賠第一號）予被上訴人，回
    復被上訴人之國家賠償請求書，而認上訴人為賠償義務機關。
    1.按不能依國家賠償法第九條第一項至第三項確定賠償義務機關，或於賠償義務
      機關有爭議時，得請求其上級機關確定之；如其上級機關不能確定，應由其再
      上級機關確定之，同法第九條第四項及其施行細則第三條分別定有明文。此規
      定仍在因公務員執行職務行使公權力致生損害，公務員所屬機關；或公有公共
      設施設置或管理欠缺時之設置或管理機關；惟賠償義務機關經裁撤或改組，由
      承受業務機關或無承受業務機關時之上級機關，作為賠償義務機關，規定明確
      。係在不能依國家賠償法第九條第一項至第三項確定賠償義務機關，或於賠償
      義務機關有爭議時，始有請求其上級機關確定之問題。
    2.本件事故之賠償義務機關，依國家賠償法第九條第二項之規定，已如前述，為
      雲林縣政府；縱賠償義務機關在雲林縣政府及雲林縣斗六市公所間有所爭議，
      亦應由其上級機關之臺灣省政府確定之，而非由雲林縣政府決定。否則，為上
      級機關之雲林縣政府本身有須否負損害賠償之利害關係，由其指定下級機關負
      國家賠償責任，規避應負之賠償責任，要非該條文之立法本意。
    3.經本院函詢臺灣省政府，經以八十九年三月二十三日八九府法一字第０一一九
      九三號函復有關雲林縣斗六市○○路榴南橋之修建、養護、及管理之法定管理
      機關為雲林縣政府，有關因設置或管理有欠缺而應負國家賠償責任時，為貫徹
      國家賠償法第九條之立法精神，並利民眾明瞭索賠之對象，應由為法定管理機
      關之雲林縣政府為賠償義務機關（見本院卷第六二至六三頁）。
    4.雖為上級機關雲林縣政府以八十六年九月十七日八六府秘法字第八六○○○四
      八○六五號函，表示上訴人為賠償義務機關，亦不得據以認定上訴人即為賠償
      義務機關。另對被上訴人之國家賠償請求書，上訴人既不同意，依法於八十六
      年十二月八日以八六斗六市秘字第三二一九五號函檢送拒絕賠償理由書（八六
      年法賠第一號）予被上訴人，亦無不合，不得因而即認上訴人為賠償義務機關
      。
  (五)從而，上訴人抗辯其非本件被上訴人依國家賠償法第三條第一項規定請求國家賠
    償之賠償義務機關，應屬可採。
四、綜上所述，上訴人抗辯伊非本件事故依國家賠償法之賠償義務機關，自屬可信，
    被上訴人主張上訴人經上級機關指定為賠償義務機關，為不足採。從而，被上訴
    人本於國家賠償法第三條第一項規定，請求上訴人給付上訴人丙○○壹佰壹拾萬
    參仟陸佰貳拾玖元，應給付上訴人乙○○壹佰零貳萬柒仟參佰壹拾玖元，及均自
    民國八十七年一月二十一日起至清償日止，按週年利率百分之五計算之利息，為
    無理由，不應准許；其假執行之聲請亦失所附麗，應併予駁回。
    原審未察，遽以認定上訴人為賠償義務機關，而為上訴人不利之判決，並為假執
    行之宣告，自有未洽，上訴意旨指摘原判決該部分不當，求予廢棄改判，為有理
    由。自應由本院予以廢棄改判，如主文第二項所示。又兩造其餘攻擊防禦方法及
    所提出之各項證據資料，要與判決結果不生影響，無逐一論述必要，併予敘明。
五、據上論結，本件上訴為有理由，依民事訴訟法第四百五十條、第七十八條、第八
    十五條第一項前段，判決如主文。
中      華      民      國    八十九    年      五      月      十六    日
                                    臺灣高等法院臺南分院民事第三庭
~B1審判長法官  林    輝    雄
~B2      法官  莊    俊    華
~B3      法官  丁    振    昌
右為正本係照原本作成。
如對本判決上訴，須於判決送達後二十日內向本院提出上訴狀；未表明上訴理由者，
應於上訴後二十日內向本院提出理由書。
中      華      民      國    八十九    年      五      月      十九    日
~B法院書記官  黃    惠    美


司法院資訊處製作；財團法人民間司法改革基金會備份。
